臺灣高等法院民事判決
109年度上字第1243號
上  訴  人  高全河
            高耿炎
            高有根
共      同
訴訟代理人  劉大正律師  
被 上訴 人  方有福（即方允棟之承受訴訟人）

            方有諒（即方允棟之承受訴訟人）

            方秀筠（即方允棟之承受訴訟人）

            方秀菊（即方允棟之承受訴訟人）

            方春花（即方允棟之承受訴訟人）

            方秀鳳（即方允棟之承受訴訟人）

            方靜蘭（即方允棟之承受訴訟人）

            方玉蓮（即方允棟之承受訴訟人）

共      同
訴訟代理人  姜志俊律師
上列當事人間請求確認租賃關係不存在等事件，上訴人對於中華
民國109年7月31日臺灣臺北地方法院109年度訴字第249號判決提
起上訴，本院於110年5月4日言詞辯論終結，判決如下：
    主      文
上訴駁回。
第二審訴訟費用由上訴人連帶負擔。
    事實及理由
一、本件上訴人即原審原告提起上訴後，原審被告方允棟於民國
    109年9月10日死亡，其繼承人為方有福、方有諒、方秀筠、
    方秀菊、方春花、方秀鳳、方靜蘭、方玉蓮，經其等依法聲
    明承受訴訟（見本院卷第43-57頁之民事承受訴訟聲明狀、
    死亡證明書、戶籍謄本、戶口名簿、繼承系統表），核無不
    合，應予准許。又按耕地三七五減租條例第26條第2項規定
    租佃爭議須經調解、調處始得起訴，旨在保持情感減少訟累
    。查方允棟於102年間申請與上訴人續訂耕地租約，惟上訴
    人主張其已以方允棟積欠地租等事由終止租約，嗣經方允棟
    申請調解、調處不成立，由新北市政府移送原法院審理，經
    原法院以方允棟未具體表明訴訟標的、原因事實、訴之聲明
    ，而以103年度訴字第866號裁定駁回其訴（見原審卷第19-2
    0頁之新北市深坑區公所函，並經本院調取原法院103年度訴
    字第866號事件全卷核閱明確），則上訴人再以方允棟不自
    任耕作，故租約無效，及方允棟有繼續1年以上不為耕作之
    情事，經其終止租約為由，提起本件確認租賃關係不存在並
    請求返還土地之訴，為訴訟便宜起見，應認雙方已踐行上開
    規定之調解、調處程序，以符立法意旨（最高法院88年度台
    上字第403號民事裁定意旨參照）。故本件上訴人之起訴程
    序無違上開規定，合先敘明。　　　
二、上訴人主張：伊等為新北市○○區○○段○○○段0000○00000地號
    土地（下稱系爭土地）之共有人，與方允棟就系爭土地訂有
    北深昇字第33號耕地租佃契約（下稱系爭租約），詎方允棟
    積極提供或消極任由第三人在系爭土地上興建如原判決附圖
    編號54-7(1)至54-7(8)所示墳墓8座（下稱系爭墳墓），而
    有就部分土地不自任耕作之情事，違反耕地三七五減租條例
    第16條第1項規定，依同條第2項規定，系爭租約應屬全部無
    效。縱認系爭租約並非無效，方允棟亦有繼續1年以上不為
    耕作之情事，伊依耕地三七五減租條例第17條第1項第4款規
    定，以本件起訴狀繕本送達向方允棟為終止系爭租約之意思
    表示。系爭租約既屬無效或經伊終止，伊自得訴請確認兩造
    間依系爭租約之耕地租賃關係不存在，並得請求被上訴人將
    系爭土地交還予伊等。 
三、被上訴人則以：方允棟有在系爭土地上種植竹林，並無不自
    任耕作或繼續1年以上不為耕作之情形。至於系爭墳墓係系
    爭租約訂立前即已存在之無主墳墓，經系爭租約前任出租人
    高煙默許第三人興建或翻修，並非方允棟積極同意或消極放
    任，且系爭墳墓並不影響方允棟種植竹林，其未荒廢耕作。
    故系爭租約並非無效，上訴人所為終止之意思表示亦非合法
    等語，資為抗辯。
四、原審判決駁回上訴人之訴，上訴人不服，提起上訴，聲明：
     ㈠原判決廢棄；㈡確認兩造間就系爭土地以系爭租約之耕地
    三七五租賃關係不存在；㈢被上訴人應將系爭土地交還上訴
    人。被上訴人則答辯聲明：上訴駁回。
五、查方允棟前於54年1月1日與系爭土地所有人高煙等3人訂立
    系爭租約，上訴人分別於68年6月21日、97年5月5日因繼承
    共有系爭土地，並繼承系爭租約，方允棟申請並經新北市深
    坑區公所核定續訂租約至101年12月31日止，惟方允棟於102
    年間向區公所申請續訂租約時，上訴人於102年2月8日、5月
    3日以方允棟欠繳租金及將系爭土地供第三人興建墳墓為由
    ，依耕地三七五減租條例第17條第1項第3、5款規定終止租
    約，並於102年2月18日提出終止租約之申請。雙方經新北市
    深坑區公所耕地租佃委員會調解不成立，復經新北市政府耕
    地租佃委員會調處決議認租約應予續訂，上訴人不服，提起
    本件訴訟，並經原審履勘系爭土地上存有第三人興建之系爭
    墳墓，囑託地政機關測量其位置及面積如原判決附圖編號54
    -7(1)至54-7(8)所示等情，有系爭土地登記謄本、地籍圖謄
    本、系爭租約、新北市政府函送之租佃爭議調解、調處全卷
    即原審勘驗筆錄、複丈成果圖及現場照片可稽（見原審卷第
    21-32、51-52、99、127-213、241-247、265-276頁），且
    為兩造所不爭執，堪信此部分事實為真實。
六、按承租人應自任耕作，並不得將耕地全部或一部轉租於他人
    ，承租人違反前項規定時，原訂租約無效，得由出租人收回
    自行耕種或另行出租；又耕地租約在租佃期限未屆滿前，承
    租人非因不可抗力繼續1年不為耕作時，出租人得終止租約
    ，耕地三七五減租條例第16條第1、2項、第17條第1項第4款
    分別定有明文。又耕地三七五減租條例第16條第1項所謂承
    租人應自任耕作，係指承租人應以承租之土地供自己從事耕
    作之用而言，若承租人有積極的以承租之土地建築房屋居住
    ，或供其他非耕作之用、或與他人交換耕作、或將之轉租或
    借與他人使用等情事，固均在不自任耕作之列；惟承租人如
    僅係消極的不為耕作而任其荒廢，或於承租耕地遭人占用時
    ，消極的不予排除侵害，則僅生出租人得否依耕地三七五減
    租條例第17條第1項第4款規定終止租約，或承租人得否請求
    出租人排除第三人之侵害，提供合於租約所約定使用、收益
    之租賃物供其使用而已，尚難謂原租約已因此而歸於無效（
    最高法院91年度台上字第1447號、98年度台上字第771號判
    決意旨參照）。經查：
　㈠上訴人雖主張方允棟未自任耕作，系爭租約依耕地三七五減
    租條例第16條第1、2項規定應屬無效云云，惟為被上訴人所
    否認，並以前詞置辯。查方允棟有在系爭土地上種植竹林等
    情，業經原審履勘現場明確（見原審卷第241、265-271頁）
    ，上訴人亦不爭執其提出之68年7月3日、78年6月15日、88
    年4月1日、99年8月10日農林航空所航空照片中綠色部分為
    方允棟種植之竹林（見本院卷第86、136頁），則被上訴人
    抗辯方允棟確有在系爭土地上自任耕作等語，堪可採信。上
    訴人雖以方允棟提供第三人在系爭土地上興建系爭墳墓，主
    張其未自任耕作云云。惟觀諸68年7月3日、99年8月10日之
    航空照片，系爭土地上綠色植物林相茂密，難以辨識系爭土
    地上有無墳墓存在（見本院卷第115、121頁），而由上訴人
    承認原判決附圖編號54-7(1)、(3)墳墓係於系爭租約前即已
    存在者（見原審卷第195頁），可見僅憑航空照片並不能明
    確辨識墳墓是否存在。又78年6月15日、88年4月1日航空照
    片僅可見有數個工作物，林相較為稀疏（見本院卷第117、1
    19頁），但無從辨識該等工作物是否確為墳墓，且由原審履
    勘時，系爭土地上另有搭建簡易農寮（見原審卷第267頁之
    照片），是亦不能排除航空照片顯示之工作物係方允棟為耕
    作使用之寮舍等工作物。至於原判決附圖編號54-7(5)、(7)
    、(8)墳墓雖面積較大，外觀新穎，墓牌上刻印修築時間為8
    1年、86年、88年（見原審卷第41、45、47頁之照片），惟
    充其量僅能證明該3座墳墓有於系爭租約之租賃期間重新翻
    修，尚難證明舊有墳墓係方允棟積極以系爭土地供第三人興
    建。且該3座墳墓經雙方於102年間偕同新店地政事務所人員
    測量之坐落位置與原審囑託測量位置並非相同，原審囑託測
    量結果該3座墳墓之坐落位置橫跨系爭54-7地號土地與鄰地
    之交界處（見原審卷第51、53、247頁之複丈成果圖），則
    方允棟於調處時稱：高煙曾就墳墓坐落位置申請鑑界，但事
    後未再追究，故其認為該等墳墓並非坐落系爭土地上，亦有
    提醒修築之人須取得土地所有人同意等語（見原審卷第187
    、199頁），尚非全然不能採信。此外，上訴人始終不能證
    明方允棟有積極的將系爭土地轉租或借與第三人興建墳墓之
    用，揆諸前揭說明，自與不自任耕作之情形有別。故上訴人
    主張方允棟不自任耕作，系爭租約依耕地三七五減租條例第
    16條第1、2項規定為無效云云，難認可取。
　㈡上訴人又主張方允棟非因不可抗力繼續1年不為耕作，其依耕
    地三七五減租條例第17條第1項第4款規定，以本件起訴狀繕
    本送達為終止系爭租約之意思表示云云，亦為被上訴人所否
    認，並以前詞置辯。按所謂不為耕作，乃指承租人在主觀上
    已有放棄耕作權之意思，且在客觀上繼續不從事耕作，就原
    供耕作之土地不為耕作，任其荒蕪，致影響耕地之原來使用
    者而言（最高法院109年度台上字第1545號判決意旨參照）
    。查方允棟有在系爭土地上種植竹林一情，已如前述，上訴
    人不能證明方允棟有繼續1年以上不為耕作，任系爭土地荒
    蕪之情。至於系爭土地上雖存有系爭墳墓，然上訴人不能證
    明該8座墳墓均係於租賃期間內經方允棟消極放任第三人興
    建，又原判決附圖編號54-7(5)、(7)、(8)墳墓位於系爭土
    地與鄰地交界處，亦難認方允棟明知該墳墓坐落系爭土地上
    仍消極放任、未排除侵害，復查系爭土地面積合計1844平方
    公尺（見原審卷第21、25頁之土地登記謄本)，系爭墳墓合
    計占地面積僅50平方公尺（見原審卷第247頁之複丈成果圖)
    ，堪認方允棟仍有在系爭土地大部分面積內種植竹林繼續耕
    作，自難認其有放任第三人興建系爭墳墓而荒廢耕作之情事
    。從而揆諸前揭說明，上訴人主張方允棟繼續1年以上不為
    耕作，其已依耕地三七五減租條例第17條第1項第4款規定終
    止系爭租約云云，亦難認可取。
七、綜上所述，上訴人主張系爭租約無效或經其終止，均非有據
    ，則其請求確認兩造間依系爭租約之耕地租賃關係不存在，
    並請求被上訴人將系爭土地返還予上訴人，為無理由。從而
    原審所為上訴人敗訴之判決，並無不合。上訴論旨指摘原判
    決不當，求予廢棄改判，為無理由。
八、本件事證已臻明確，兩造其餘之攻擊或防禦方法及所用之證
    據，經本院斟酌後，認為均不足以影響本判決之結果，爰不
    逐一論列，附此敘明。
九、據上論結，本件上訴為無理由，依民事訴訟法第449條第1項
    、第78條、第85條第2項，判決如主文。
中　　華　　民　　國　　110 　年　　5 　　月　　25　　日
                  民事第二十五庭
                      審判長法  官  謝碧莉
                            法  官  陳月雯
                            法  官  林晏如
正本係照原本作成。
如不服本判決，應於收受送達後20日內向本院提出上訴書狀，其
未表明上訴理由者，應於提出上訴後20日內向本院補提理由書狀
（均須按他造當事人之人數附繕本）上訴時應提出委任律師或具
有律師資格之人之委任狀；委任有律師資格者，另應附具律師資
格證書及釋明委任人與受任人有民事訴訟法第466 條之1第1項但
書或第2項所定關係之釋明文書影本。
中　　華　　民　　國　　110 　年　　5 　　月　　26　　日

　　　　　　　　　　　　　  書記官  簡維萍